【裁判字號】    99,訴,223
【裁判日期】    990901
【裁判案由】    營利事業所得稅
【裁判全文】
臺中高等行政法院判決
                                       99年度訴字第223號
                                     99年8月25日辯論終結
原      告  東峰建設股份有限公司
代  表  人  甲○○
被      告  財政部臺灣省中區國稅局
代  表  人  乙○○
訴訟代理人  丙○○
上列當事人間因營利事業所得稅事件，原告不服財政部中華民國
99年4月26日台財訴字第09900108760號訴願決定，提起行政訴訟
。本院判決如下︰
    主  文
原告之訴駁回。
訴訟費用由原告負擔。
    事實及理由
一、程序事項：本件原告經合法通知，未於言詞辯論期日到場，
    核無行政訴訟法第218條準用民事訴訟法第386條各款所列情
    形，爰依被告之聲請，由其一造辯論而為判決。
二、事實概要：原告民國（下同）95年度營利事業所得稅結算申
    報，列報營業收入淨額新臺幣（下同）137,850,993元及營
    業成本91,154,434元，經被告分別核定137,850,993元及28,
    711,922元，全年所得額57,912,802元，應補稅額14,449,58
    5元。原告不服，申經復查，未獲變更，提起訴願，亦遭決
    定駁回，遂提起行政訴訟。
三、本件原告主張：
  (一)營業收入部分：
    1.原告於86年度起將其所有坐落臺中市○區○○○段計32筆
      之土地（下稱系爭土地）出租與吉安大超級市場股份有限
      公司（下稱吉安大公司），並在有條件約定下由吉安大公
      司於該32筆土地上興建建物（下稱系爭建物）使用，系爭
      建物之建造成本為新臺幣（下同）1,004,051,710元。原
      告於87年間經詢問稅捐稽徵機關後，依其指示循財政部高
      雄市國稅局82年7月12日財高國稅審一字第82024536號函
      規定，將系爭建物建造成本1,004,051,710元，自87年起
      ，按租期15年（自87年11月21日至102年11月20日）轉租
      金收入，每年計66,936,780元。惟原告於97年間認系爭建
      物之建造成本轉租金收入，應依不動產租賃契約書之實質
      契約精神課稅，方符合課稅公平與合理。
    2.依第32號財務會計準則公報收入之意義及認列的基本原則
      ：收入應於已實現或可實現且已賺得時認列。原告認為本
      件系爭建物尚有租賃契約書第18條第2項續租不成被拆除
      及同條第3項續租不成後賠償70%建築成本之風險存在，在
      續租條件未成就前，整棟建物並未完全歸屬原告（亦即收
      入尚未實現也未賺得），不應以全部建築成本即1,004,05
      1,710元按租賃期間轉列收入，頂多以30%轉列租金收入，
      才符公平合理：
      (1)原告與承租人吉安大公司於86年3月3日簽訂土地租賃契
        約書第18條第2項:「如乙方依約行使續租伍年之權，但
        雙方就續租第一年之租金未能在本約規定期限內達成協
        議並簽定書面之續租契約者，乙方得於租期屆滿後，將
        租賃物拆除」及同條第3項：「如乙方因本約第七條之
        規定之任一情事未能於原租期屆滿後，續租伍年（包括
        就續租第一年之租金，雙方未能達成協議之情事）者，
        而甲方於嗣後五年內將租賃建物全部或部份自行或出售
        、租或借給他人供大型超級市場、倉儲批發、量販等與
        乙方相競爭之營業使用者，無論該等營業使用係在何時
        發生，甲方應按乙方前為興建租賃建物及『乙方改良物
        』所支出之一切成本與費用之百分之七十補償乙方。」
        即承租人享有租期屆滿優先續租五年之權，若續租不成
        則原告就不得在五年內將租賃建物出租或出售給同類型
        承租人相競爭之使用，否則原告應補償承租人70%之建
        物成本或遭拆除，原告取得系爭建物尚有以上諸多變數
        。
      (2)故依第32號財務會計準則公報，原告對系爭建物應該是
        租期屆滿承租人行使續租伍年之權且雙方就續租第1年
        之租金達成協議成就時才算賺得。因此，系爭建物之建
        造成本，依第32號財務會計準則公報收入之意義及認列
        的基本原則，收入應於已實現或可實現且已賺得時認列
        ，而不應於租賃期間分年認列收入。
      (3)退步言之，若被告執意認為系爭建物之建造成本仍須按
        租期15年分年認列收入，原告主張亦應暫先扣除70%賠
        償金後分15年認列租金收入，俟租期屆滿後乙方行使續
        租伍年之權且雙方就續租第一年之租金達成協議時，再
        將70%賠償金一次認列收入核課營所稅，方符合第32號
        財務會計準則公報之精神。
  (二)營業成本部分：
    1.系爭建物係承租人為特定目的事業所興建，專供承租人自
      行使用之特定用途建物，其使用年限應依租賃年限攤提折
      舊，不應以固定資產耐用年數表之50年作為攤提折舊之依
      據：
      (1)本件系爭建物既然是為特定目的事業所量身訂做，其設
        計、施工均專供大型量販店使用，不適合其他行業使用
        ，一旦商圈衰退或建物老舊，將被新的商圈或新的建物
        所取代。故承租人明知鋼筋混凝土之使用年限可達50年
        ，但於86年3月3日簽訂之不動產契約書第7條卻約定租
        賃期間為15年，租期屆滿依約有續租5年之權，另契約
        書第17條第3項:「租賃期間，乙方有權隨時不附理由以
        至少六個月以上之期前通知甲方終止本約．．．」在在
        顯示由承租人為其特定目的事業所興建之房屋其使用最
        高效益僅15年、最長20年，甚至租約期間有隨時不附理
        由終止租約之準備。
      (2)而且目前臺中市就有數棟使用未及50年之閒置建物如遠
        東百貨、ATT百貨、來來百貨、大廣三量販店、福元量
        販店（工學路）、萬客隆倉儲（王田交流道）、桂冠歐
        洲（四川路）等，其建物已形同廢墟，對建物所有權人
        已變為負擔（一方面要繳稅，一方面又無租金收入），
        甚至會被拆除，故原告主張以租約之期限15年為攤提折
        舊之依據，不應以固定資產耐用年數表之50年做為攤提
        折舊之依據。
      (3)另被告主張系爭建物倘確於租賃期間屆滿時拆除，得提
        出確實證明文據，以未折減餘額列為拆除年度之損失（
        約7億）。惟此筆損失，僅能於往後10年公司有盈餘之
        年度盈虧互抵，而非將系爭建物遭拆除前多繳之營所稅
        （預估營利事業所得稅至102年將繳交約12,000萬元）
        退回，對原告非常不公平。
    2.關於系爭建物，多數樓層為停車場空間，應適用固定資產
      耐用年數表號碼1012，按耐用年數35年攤提折舊之部份：
      (1)依臺中市地方稅務局99年房屋稅繳款書所示，稅務機關
        在核課系爭建物之房屋稅時其稅率區分為營業用及非住
        非營。
      (2)按房屋稅第5條規定：「房屋稅依房屋現值，按左列稅
        率課徵之：一、住家用．．．二、非住家用，其為營業
        用者．．．三、房屋同時作住家及非住家用者，應以實
        際使用面積，分別按住家用或非住家用稅率，課徵房屋
        稅。．．．」；地價稅第17條規定：「合於左列規定之
        自用住宅用地，其地價稅按千分之二計徵．．．」；地
        價稅第18條規定：「供左列事業直接使用之土地，按千
        分之十計徵地價稅．．．」；地價稅第19條規定：「都
        市計劃公共設施保留地，．．．統按千分之六計徵地價
        稅，．．．」。上列稅法之規定皆以課稅標的之用途為
        稅率適用之標準，同一棟建物各樓層用途不同，自應適
        用不同稅率，如房屋稅第5條第3項所示。
      (3)為此，本件系爭建物，臺中市政府於87年9月23日核發
        之使用執照所列各層用途，多數樓層為停車空間，應依
        固定資產耐用年數表號碼1012以35年攤提折舊。被告在
        未確認系爭建物實際用途之情況下，逕行將全棟系爭建
        物之耐用年數為50年，似有未依證據判斷之虞，則原核
        定是否正確，實有再行商榷之必要。
  (三)綜上所述，納稅是國民應盡的義務，但必須合理等情。並聲
    明求為判決撤銷訴願決定及原處分（復查決定）。
四、被告則以：
  (一)營業收入淨額部分：
    1.原告係經營不動產投資興建及不動產租賃業，其於86年度
      起將所有坐落臺中市○區○○○段計32筆之土地出租予吉
      安大公司，並由該公司以原告名義於該32筆土地上興建系
      爭建物使用，租期15年（自87年11月21日至102年11月20
      日），原告95年度列報營業收入淨額137,850,993元，包
      含系爭建物建造成本1,004,051,710元按租賃期間15年，
      分年認列之租賃收入66,936,780元，並經被告分別按其申
      報數核定。
    2.依系爭不動產租賃契約書第4條：租賃建物之建築（二）
      所載，租賃建物係以甲方（即原告）名義興建，建築執照
      之起造人應為甲方，租賃建物於建築完成後，其所有權人
      並應為甲方，合先敘明。又該租賃契約書第18條第2項續
      租不成被拆除及同條第3項續租不成原告應賠償70﹪建築
      成本乙項，係約定吉安大公司於租期屆滿後有權依相同租
      賃條件續租5年，如原告未與該公司續租，嗣後5年內將租
      賃建物全部或部分自行出售、出租或借給他人供大型超級
      市場、倉儲批發、量販等與吉安大公司相競爭之營業使用
      者，原告因違反該約定所應負擔之賠償責任，與原核定以
      系爭建物建造成本按租賃期間分年認列租賃收入無涉，且
      系爭租賃建物於建築完成後原告即取得其所有權，則原告
      再主張在續約條件未成就前，整棟建物並未完全歸屬原告
      ，收入尚未實現也未賺得乙節，核無足採，原核定依財政
      部函釋規定，以系爭建物建造成本1,004,051,710元按租
      賃期間15年，分年認列租賃收入66,936,780元，核定營業
      收入淨額137,850,993元，並無不合。
  (二)營業成本部分：
    1.原告95年度列報營業成本91,154,434元，其自87年度起，
      原將吉安大公司出資興建之系爭建物建造成本1,004,051,
      710元按50年（自87年11月21日至137年11月20日）每年攤
      提折舊費用19,687,288元，嗣其評估上開租約到期時，系
      爭土地因都市發展具增值潛力將不再續租，並予拆除另行
      興建商業大樓，乃於函請行政院金融監督管理委員會證券
      期貨局（下稱證期局）備查後，自93年度起，將系爭建物
      截至92年底之未折減餘額903,427,814元改按剩餘租賃期
      間（93年1月1日至102年11月20日），每年攤提折舊費用8
      2,129,800元，95年度於營業成本項下亦列報系爭建物折
      舊費用82,129,800元，經被告以該建物之耐用年數應為50
      年及前揭證期局之函復僅係對公開發行股票公司會計估計
      變動准予備查性質，與所得稅之稽徵無關，乃剔除折舊費
      用62,442,512元（82,129,800元－19,687,288元），核定
      營業成本28,711,922元。
    2.依所得稅法第51條第2項及第3項規定，可知固定資產折舊
      之計算，除經政府獎勵特予縮短者或為防止水污染或空氣
      污染所增設之設備，得縮短耐用年限外，均應按固定資產
      耐用年數表之規定計算。本件系爭建物之構造為鋼骨造，
      依固定耐用年數表之規定，耐用年數為50年，即其折舊之
      計算基礎應為50年。茲原告雖主張應以系爭建物租賃契約
      年限作為耐用年數計算折舊，惟所得稅法第53條第2項規
      定，固定資產在取得時，因特定事故，預知其不能合於規
      定之耐用年數者，得提出證明文據，以其實際可使用年數
      作為耐用年數，按照規定折舊率計算折舊，核其適用之情
      況須為取得固定資產時，該固定資產已使用相當年數，或
      因特定事故，致無法以固定資產耐用年數計算折舊，且能
      提出證明文據；另參據財政部48年6月6日台財稅發第0403
      4號令釋意旨，所得稅法第53條第2項之規定，係指取得固
      定資產之當時，其資產本身之性能已發生缺點，致不能達
      到規定之耐用年限，並非指固定資產經使用後，因遭受外
      來之影響，致資產壽命縮短，未能達到規定之使用年限者
      而言。
    3.本件原告係於87年度取得系爭建物，於取得當時並無資產
      本身之性能已發生缺點，致不能達到規定耐用年限之情事
      ，自不得縮短系爭建物耐用年限，是原告主張基於費用收
      益配合原則，改按剩餘租賃期間攤提折舊乙節，尚無足採
      ，原核定剔除折舊費用62,442,512元（82,129,800元－19
      ,687,288元），核定營業成本28,711,922元，並無不合。
  (三)綜上所述，原處分及所為復查、訴願決定並無違誤等語，資
    為抗辯。並聲明求為判決駁回原告之訴。
五、兩造之爭點在於被告核定原告營業收入（核定租賃收入）及
    營業成本（核定折舊費用）部分是否合法，經查：
  (一)營業收入部分：
    1.按「營利事業所得之計算，以其本年度收入總額減除各成
      本費用、損失及稅捐後之純益額為所得額。」為行為時所
      得稅法第24條第1項所明定。次按「一、土地承租人於承
      租之土地上自費建屋，將建物所有權登記為出租人（包含
      個人或營利事業）所有，並約定租賃期間由承租人使用該
      房屋，土地出租人應依建物之營建總成本，按租賃期間平
      均計算各年度租賃收入加計當年度收取之現金為其租賃收
      入總額，於減除必要損耗及費用後，核算各年度租賃所得
      。但在原訂租賃期間內，依建物之營建總成本平均計算各
      年度租賃收入，如遇有解約或建物出售時，應就剩餘租賃
      期間應歸屬之建造成本歸課土地出租人租賃契約解約年度
      或建物出售年度之租賃所得．．．三、本部82年6月22日
      台財稅第821489474號函、85年5月22日台財稅第85190523
      5號函及88年3月12日台財稅第881902753號函，自本令發
      布日起廢止。」經財政部96年3月16日台財稅字第9604517
      910號函釋在案。上開函令係財政部本於稽徵主管機關認
      定事實職權，就所得稅法第14條所為解釋性之行政規則，
      其認定之標準既未涉稅基，且未增加法律所無之限制，更
      無違所得稅法立法意旨及租稅法定主義，自得適用。
    2.本件原告係經營不動產投資興建及不動產租賃業，於86年
      度起將所有之系爭土地出租與吉安大公司，並由該公司以
      原告名義於該32筆土地上興建系爭建物使用，租期15年；
      原告95年度營利事業所得稅結算申報，原列報營業收入淨
      額137,850,993元，包含系爭建物建造成本1,004,051,710
      元按租賃期間15年，分年認列之租賃收入66,936,780元等
      情，有租賃合約、申報書、財產目錄及營業收入明細表附
      原處分卷可稽，被告按其申報數核定，揆諸上揭規定及函
      釋意旨，並無不合。
    3.另原告所稱「承租人並享有租期屆滿優先續租5年之權，
      若續租不成則原告就不得在5年內將租賃建物出租或出售
      給同類型承租人相競爭之使用，否則原告應補償承租人70
      ％之建物成本或遭拆除」云云，誠屬假設性之論述語氣，
      顯然其因未履行由承租人優先續租5年義務所形成之損害
      賠償尚未發生，且系爭建物亦未因未履行前開義務而遭拆
      除，縱事後此情事發生，亦僅屬原告因違反該約定所應負
      擔之賠償責任，與原核定以系爭建物建造成本按租賃期間
      分年認列租賃收入無涉。
    4.又上開建物之營建總成本係1,004,051,710元，此有卷附
      財產目錄可稽，並約定租賃期間由承租人使用上開建物，
      該建物之營建總成本，自屬承租系爭土地之對價，則於平
      均分攤計算之年度，該租賃收入即應視為已實現，是原告
      進一步主張被告按租賃期間分年認列收入，已違反財務會
      計準則公報第32號「收入認列之會計處理準則」第4段規
      定「收入通常於已實現或可實現且已賺得時認列」云云，
      即非可採。
  (二)營業成本部分：
    1.按「營利事業所得之計算，以其本年度收入總額減除各項
      成本費用、損失及稅捐後之純益額為所得額。」、「各種
      固定資產耐用年數，依固定資產耐用年數表之規定．．．
      各種固定資產計算折舊時，其耐用年數，除經政府獎勵特
      予縮短者外，不得短於該表規定之最短年限。」、「固定
      資產在取得時，因特定事故，預知其不能合於規定之耐用
      年數者，得提出證明文據，以其實際可使用年數作為耐用
      年數，按照規定折舊率，計算折舊。」及「固定資產因特
      定事故，未達規定耐用年數，而毀滅或廢棄者，得提出確
      實證明文據，以其未折減餘額列為該年度之損失。」分別
      為行為時所得稅法第24條第1項、第51條第2項前段、第3
      項、第53條第2項及第57條第2項前段所明定。另按「查所
      得稅法第四十九條第二項『固定資產在取得時，因特定事
      故，預知其不能合於規定之耐用年數者，得提出證明文據
      ，以其實際可使用年數作為耐用年數，按照規定折舊率計
      算折舊』之規定，係指取得固定資產之當時，其資產本身
      之性能已發生缺點，致不能達到規定之耐用年限，並非指
      固定資產經使用後，因遭受外來之影響，致資產壽命縮短
      ，未能達到規定之使用年限者而言。」、「查所得稅法第
      五十七條第二項所稱『特定事故』，係包括不可抗力之災
      害或不得不汰舊換新等特殊事由。……」亦經財政部48年
      6月6日臺財稅發字第04034號、61年10月11日臺財稅第387
      17號函釋在案。上開函令係財政部本於稽徵主管機關之職
      權，就行為時所得稅法第53條第2項、第57條第2項執行所
      為解釋性之行政規則，其認定之標準既未涉稅基，且未增
      加法律所無之限制，更無違所得稅法立法意旨及租稅法定
      主義，自得適用。
    2.本件原告將系爭土地出租與吉安大公司，由吉安大公司以
      原告名義於該土地上興建系爭建物使用，被告以系爭建物
      之構造為鋼骨造，供大賣場使用，乃依固定資產耐用年數
      表第1類「房屋建築及設備」第1項「房屋建築」號碼1011
      「辦公用、商店用、住宅用、公共場所用及不屬下列各項
      之房屋。細目：(1)鋼筋（骨）混凝土建造、預鑄混凝土建
      造。……」之規定，認定其耐用年數為50年，即本件折舊
      之計算基礎應為50年，每年折舊為19,678,288元，因而否
      准認列原告所申報系爭建物折舊費用82,129,800元，即剔
      除折舊費用62,442,512元，核定其營業成本為28,711,922
      元，揆諸首揭規定及函釋意旨，尚無不合。
    3.另按依前揭所得稅法第51條第2項及第3項規定，固定資產
      折舊之計算，除經政府獎勵特予縮短者或為防止水污染或
      空氣污染所增設之設備，得縮短耐用年限外，均應按固定
      資產耐用年數表之規定計算，又依所得稅法第53條第2項
      之規定，係指取得固定資產之當時，其資產本身之性能已
      發生缺點，致不能達到規定之耐用年限，並非指固定資產
      經使用後，因遭受外來之影響，致資產壽命縮短，未能達
      到規定之使用年限者而言，原告係於87年取得系爭建物，
      並非系爭年度方取得，其所主張不擬續租之理由，足證其
      非因取得時資產本身之性能發生缺點，而造成不能達到固
      定資產耐用年限，依上開函釋意旨，系爭建物並無所得稅
      法第53條第2項規定之適用。縱然，系爭建物確實於租賃
      期間屆滿時拆除，原告亦可依所得稅法第57條第2項及行
      為時營利事業所得稅查核準則第95條第11款規定，提出相
      關事證，於事前報請稽徵機關核備後，以尚未折減餘額列
      為拆除年度之損失資為補救，故對原告權益並不生影響，
      是原告訴稱應以租約之期限15年為攤提系爭建物折舊之依
      據，核無足採。
    4.又按固定資產耐用年數表第1類第1項有關房屋建築之分類
      ，首依其用途區分為4大類，再依建物之構造種類又分別
      訂定其耐用年數；又有關建物用途之劃分，包括號碼1011
      「辦公室、商店用、住宅用、公共場所用及不屬下列各項
      之房屋。」、號碼1012「變電所用、發電所用、收發報所
      用、停車場用、車庫用、飛機庫用、貨運所用、公共浴室
      用之房屋及工場用場房。」、號碼1013「受鹽酸、硫酸、
      硝酸、氯及其他有腐蝕性液體或氣體之直接全面影響及冷
      凍倉庫用之廠房、貯藏鹽及其他潮解性固體直接全面受蒸
      汽影響之廠房。」及1014「活動房屋」等4類，由其細目
      觀之，號碼1012、1013及1014之建物，係指特定且專用之
      建物，故採列舉方式揭示，其餘屬辦公用、商店用、住宅
      用、公共場所用及不能歸屬於號碼1012、1013及1014之各
      項房屋，則適用該表號碼1011按建物構造種類選定耐用年
      數。而本件系爭建物之構造種類為鋼骨造，其各層用途包
      括停車場空間、商場、辦公室、餐廳等，有台中市政府工
      務局(87)年中工建使字第1173號使用執照附原處分卷可稽
      ，顯見系爭建物非專供停車場使用，自無固定資產耐用年
      數表號碼1012細目之適用，又系爭建物既為一供綜合活動
      使用之建物，則屬無法歸類於號碼1012、1013及1014之各
      項房屋，自應適用該表號碼1011之細目，以其為鋼骨造，
      而按50年計提折舊，被告訴稱本件應依固定資產耐用年數
      表號碼1012以35年攤提折舊，亦無足採。
  (三)綜上所述，原告所訴，均無足採。被告核定原告95年度營業
    收入淨額137,850,993元及營業成本91,154,434元，其全年
    所得額57,912,802元，應補稅額14,449,585元等，核無違誤
    ，訴願決定予以維持，亦無不合。原告訴請撤銷，為無理由
    ，應予駁回。
六、據上論結，本件原告之訴為無理由，依行政訴訟法第98條第
    1項前段、第218條、民事訴訟法第385條第1項前段，判決如
    主文。
中    華    民    國    99    年    9     月    1     日
                臺中高等行政法院第四庭
                          審判長法  官  沈  應  南
                                法  官  許  武  峰
                                法  官  王  德  麟
以上正本證明與原本無異。
如不服本判決，應於判決送達後20日內向本院提出上訴書狀，其
未表明上訴理由者，應於提起上訴後20日內向本院提出上訴理由
書（須依對造人數附具繕本）；如於本判決宣示或公告後送達前
提起上訴者，應於判決送達後20日內補提上訴理由書（須附繕本
）。未表明上訴理由者，逕以裁定駁回。
中    華    民    國    99    年    9     月    1     日
                                書記官  凌  雲  霄

司法院資訊處製作；財團法人民間司法改革基金會備份。
